臺灣高等法院高雄分院刑事判決　　　　　　　　九十三年度上訴字第一一九七號
　　上　訴　人　臺灣屏東地方法院檢察署檢察官
　　被　　　告　丙○○
　　選任辯護人　陳慧博
右上訴人因被告毀損案件，不服臺灣屏東地方法院九十二年度訴字第七九號中華民
國九十三年九月十五日第一審判決（起訴案號：臺灣屏東地方法院檢察署九十二年度
偵字第一九二五號、第一六七五號），提起上訴，本院判決如左：
    主  文
原判決關於丙○○部分撤銷，發回台灣屏東地方法院。
    理  由
一、公訴意旨略以：緣廖學溪（已判決無罪確定）居間媒介丙○○、陳李桂芬二人向
    鄭民（已死亡）購買坐落屏東縣鹽埔鄉○○段九四六之八五號及向張昭興（已死
    亡）購買同段九四六之八十六號二筆國有土地之耕作權，自買方受領價金後，以
    自己名義簽訂「買賣約定書」，向鄭民購買上述新圍段九四六之八十五號部分土
    地之耕作權，及以自己與其不知情之女婿蔡典益之名義，簽訂「讓渡書」，向張
    昭興購買上述新圍段九四六之八十六號土地之耕作權。詎廖學溪一直藉故拖延交
    付土地予買受人丙○○、陳李桂芬二人，並於八十五年十月二日將上述新圍段九
    四六之八十六號土地耕作權讓予甲○○○。告訴人丙○○、陳李桂芬發現上情後
    ，與廖學溪理論不果，甲○○○亦主張有系爭之新圍段九四六之八六號土地之耕
    作權，並於該地上搭建鐵皮屋使用。丙○○見狀，基於毀損他人所有之建築物之
    犯意，於九十二年二月二十七日凌晨二時許，僱用不知情之挖土機司機，駕駛挖
    土機，將甲○○○於上述新圍段九四六之八六號土地上所搭建之鐵皮屋予以拆除
    毀壞，致令不堪使用，認被告丙○○涉犯刑法第三百五十三條第一項之毀損建築
    物罪嫌。
二、原審以被告丙○○固承認僱用不知情之挖土機司機，駕駛挖土機將告訴人甲○○
    ○所搭建之鐵皮屋拆毀之事實，惟辯稱：「拆除鐵皮屋時，該鐵皮屋尚未完工，
    屋內並無水電，不適於人之起居，所毀損之物並非建築物。」、「拆毀上述鐵皮
    屋之前，尚有工人在場施工，該鐵皮屋並無水電設備」等語。核與(一)證人即在該
    鐵皮屋旁經營機車行之莊清男於原審審理時證述：「鐵皮屋被拆之前，並沒有看
    到鐵皮屋內亮燈，窗戶也沒有作幾個，鐵皮屋被拆前一天，我還看到工人在裝設
    日光燈及電動門，工人也還向我借用廁所。」（見原審卷第一三八頁、第一四○
    頁、第一四八頁）。(二)證人即居住在鐵皮屋旁之林李妙春於原審審理時證述：「
    我沒有看到有人住在鐵皮屋內，鐵皮屋被拆前一天早上還看到工人在那裡做地板
    ，工人尚向我借廁所使用。」（見原審卷第一四七頁、第一四八頁）。(三)證人即
    告訴人甲○○○僱用之水電工人李天得於原審審理時證述：「鐵皮屋被拆時還在
    接日光燈電線及廁所水電，之前是沒有水電的。」（見原審卷第一四九頁至第一
    五一頁）。(四)證人呂涵格於原審審理時證述：「我在鐵皮屋附近土地種稙鳳梨、
    木瓜，每天都會經過該處過好幾次，從沒有看到亮燈，鐵皮屋剛拆完之現場也沒
    有看到水電及家具設備，該處並無人居住。」（見原審卷第一○四頁至第一○七
    頁）。(五)證人朱振亞於原審審理時證述：「我在鐵皮屋附近種荔枝，我約每日中
    午時會去澆水，鐵皮屋拆除前沒有水電，有看到工人出入，但設備沒有裝好。」
    （見原審卷第一四五頁、第一四六頁）各等語大致相符。認該鐵皮屋於拆除前，
    欠缺門窗，房屋不能遮蔽風雨，無水電使用，無法維持一般人之起居生活，應不
    能認為是刑法第三百五十三條第一項規範之「建築物」，僅可認為係一不適於人
    起居之工作物。採信被告丙○○上述所辯，認被告丙○○拆除該工作物之行為，
    應不符合刑法第三百五十三條第一項之毀損建築物罪，構成刑法第三百五十四條
    之普通毀損罪，公訴人認為被告丙○○所為，係犯刑法第三百五十三條第一項之
    毀損建築物罪，顯有誤會。而刑法第三百五十四條之普通毀損罪，依同法第三百
    五十七條規定須告訴乃論。茲告訴人甲○○○於原審審理中，具狀撤回告訴，有
    撤回狀在卷可證（見原審卷第五四頁），爰不經言詞辯論，逕為不受理之判決。
三、按刑法上所稱之建築物，指定著於土地之一種工作物而言，此種工作物必須上有
    屋面，周有門壁，足以蔽風雨而通出入，且適於人之起居者，始得認為建築物，
    最高法院二十年上字第七一二號、二十二年上字第二六九號判例可資參照。若僅
    供休憩之涼亭，並無墻壁等類設備，顯非適於吾人起居之用，尚難以建築物論，
    又營造伊始，僅有圍墻，即與建築物之意義不合。是故認定是否為建築物，應從
    不可分割之整體，依行為時一般人生活水準，客觀加以觀察，其是否為上有屋頂
    ，周有門牆，足蔽風雨，可以自由出入，且定著於土地上適於人之起居之工作物
    而言，有最高法院九十二年度台上字第四九二一號判決可資參照。惟工作物，雖
    未完成，是否為建築物，仍應視其已否具備上述條件為準。本件參諸卷附照片顯
    示，即屏東縣警察局里港分局九十二年四月七日里警刑字第０九二００一一六二
    四號警卷第八四至九十頁、原審卷第一一０頁、台灣屏東地方法院檢察署九十二
    年度發查字第一八五號卷第八一、八二頁，九十二年度偵字第一九二五號卷第六
    三、六四頁之照片，系爭之建築工件物，係以全新之鋼骨架構及烤漆鐵板所營造
    ，定著於土地上，上有屋面，周有門壁，前有鐵捲門，足以蔽風雨而通出入，並
    非僅供休憩之涼亭，亦非建造伊始，誠如證人莊清男所證：「鐵皮屋被拆之前，
    已有窗戶但沒有作幾個，工人在裝設日光燈及電動門。」、證人林李妙春證述：
    「鐵皮屋被拆前一天早上還看到工人在那裡做地板。」、證人李天得證述：「鐵
    皮屋被拆時還在接日光燈電線及廁所水電。」、證人呂涵格證述：「鐵皮屋剛拆
    完之現場也沒有看到『水電及家具』設備。」、證人朱振亞證述：「鐵皮屋拆除
    前有水電工人出入，但設備沒有裝好。」各等語，而被告於本院調查時，見警卷
    第八十六頁下方照片，即直承此一照片係在拆屋之一個月之前該屋建構之情狀，
    即尚未裝配正面鐵捲門之前，即已裝妥內部之全部六個窗戶，此後即陸續加裝生
    活所必需水電等設備，足徵爾後既已完成前之鐵捲門，且內部亦陸續完成其他之
    設備，前述各證人證述各情顯屬減縮（如被告已直承拆屋之前一個月，已裝妥全
    部窗戶，證人莊清男竟稱：「鐵皮屋被拆之前，窗戶沒有作幾個。」）是故被告
    僱用他人拆毀之鐵厝，僅屬尚未臻理想完善之住宿場所，但建築物必備之「上有
    屋頂，周有門牆，足蔽風雨，可以自由出入，且定著於土地」等主要條件無不具
    備，依當今社會富有人家之舒適之需求標準衡之，屬未臻完善，故仍在繼續構建
    裝設而不急著遷入居住而已，證人已證乙有窗戶，被告尤直承早在拆屋之一個月
    之前，已裝妥全部六個窗戶，此後繼續裝設前面鐵捲門，且裝設水電（包括電燈
    ）等生活必備之設施等情。原審謂本件鐵皮屋缺乏門窗及水電設備，已屬誤會，
    又證人既證乙「工人在裝設日光燈電線及廁所水電、又鋪設地板」，此正是朝舒
    適理想完善之住宿環境目標構建，原審認其不屬刑法第三百五十三條第一項規範
    之「建築物」，僅可認為係一不適於人起居之工作物云云。殊違前揭判例及判決
    「建築物定義」之要件。
四、原審就此部分，以被告已與甲○○○和解，具狀撤回告訴，而為不受理之判決，
    不無違誤，檢察官上訴指摘原判決不當，為有理由，應由本院撤銷改判，為維持
    被告之審級利益，應發回由原審法院審理，另為適法之判決。而本件原審諭知不
    受理，第二審法院認檢察官上訴有理由而為發回該案件之判決，依刑事訴訟法第
    三百七十二條不經言詞辯論為之。
五、另被告廖學溪、甲○○○部分，已經原審判決確定，不另論列，附此乙。
據上論斷，應依刑事訴訟法第三百六十九條第一項但書、第三百六十四條、第三百七
十二條，判決如主文。
中      華      民      國    九十三    年      十二    月      七      日
                              臺灣高等法院高雄分院刑事第二庭
                                  審判長法官  林正雄
                                        法官  黃壽燕
                                        法官  陳啟造
右正本證乙與原本無異。
如不服本判決應於收受本判決後十日內向本院提出上訴書狀，其未述上訴理由者，
並得於提起上訴後十日內向本院補提理由書狀（均須按他造當事人之人數附繕本)「
切勿逕送上級法院」。
                                      書記官  黃琳群
中    華    民    國      九十三      年      十二      月       七     日
